【裁判字號】    99,上易,430
【裁判日期】    990625
【裁判案由】    詐欺
【裁判全文】
臺灣高等法院高雄分院刑事判決         99年度上易字第430號
上  訴  人  臺灣高雄地方法院檢察署檢察官
被      告  乙○○原名鍾涌生.
上列上訴人因被告詐欺案件，不服臺灣高雄地方法院98年度易字
第1445號中華民國99年4 月6 日第一審判決（起訴案號：臺灣高
雄地方法院檢察署98年度偵字第27890 號），提起上訴，本院判
決如下：
     主  文
上訴駁回。
     理  由
一、公訴意旨略以：被告乙○○（原名鍾其志，改名為鍾涌生，
    再改名為乙○○）明知犯罪集團專門蒐集人頭帳戶用以犯罪
    之社會現象層出不窮，若將自己之金融帳戶存摺及金融卡出
    售、出租或提供他人使用，可能因此供不法詐騙份子用以詐
    使他人將款項匯入後，再加以提領之用，並能預見可能因而
    幫助他人從事詐欺取財犯罪，竟不違背其本意，仍基於幫助
    他人詐欺取財之不確定故意，於民國97年8 月25日起迄98年
    6 月24日前之某不詳日時許，在不詳地點，將其於97年8 月
    25日向臺灣銀行博愛分行申請開設之帳號000000000000號帳
    戶之存摺、提款卡、密碼及駕照，提供予真實姓名、年籍資
    料不詳之成年人士使用。嗣某不詳詐欺集團成員取得被告上
    開臺灣銀行帳戶之存摺、金融卡、密碼及駕照後，即基於意
    圖為自己不法所有之犯意，於98年6 月23日下午13時許，盜
    用林容正（所涉詐欺罪嫌，業經臺灣板橋地方法院檢察署檢
    察官以98年度偵字第13972 號不起訴處分確定）所有且業已
    申請停用之門號0000000000號行動電話門號及臺灣桃園地方
    法院檢察署（03）0000000 市內電話號碼，先後致電予甲○
    ○，先向甲○○佯稱：「渠係新竹縣警察局警員，妳為何未
    收到傳票、為何沒有到案說明」云云，嗣再由另某一不詳詐
    欺集團成員復向甲○○誆稱：「渠係臺灣桃園地方法院檢察
    署書記官劉文凱，妳名下的玉山銀行、第一銀行、世華銀行
    遭冒用，有可能是資料外洩或被賣，所以成為詐欺人頭帳戶
    ，現在有被害人要對妳提出告訴，所以妳要將帳戶內的金額
    匯出」云云，並傳真偽造之臺灣桃園地方法院檢察署刑事傳
    票及臺灣桃園地方法院檢察總署偵查卷宗卷面等文件以取信
    甲○○，致甲○○不疑有他，因而陷於錯誤，旋即於翌日（
    24日）上午10時34分許，至址設新竹縣竹北市○○○路東1
    段312 號之臺灣銀行六家分行以臨櫃無摺存款之方式存入新
    臺幣（下同）10萬元至被告上開臺灣銀行博愛分行帳戶內，
    再於同月25日上午9 時51分許至址設桃園縣龍潭鄉○○路64
    號之臺灣銀行龍潭分行以相同方式存入5 萬元至被告上開臺
    灣銀行博愛分行帳戶內。未幾，該集團成員之其中一人即以
    被告提供之提款卡將該贓款提領一空得手。嗣經甲○○發覺
    受騙報警處理，始循線查悉上情，因認被告乙○○涉犯刑法
    第30條第1 項、第339 條第1 項之幫助詐欺取財罪嫌等語。
二、公訴意旨認被告乙○○涉犯上開犯行，無非係以被告於警詢
    中之供述、證人即被害人甲○○於警詢中之指訴、證人林容
    正於警詢中之證述，以及卷附之臺灣銀行無摺存款憑條存根
    2 紙、臺灣銀行博愛分行98年7 月13日博愛營字第09850007
    301 號函暨所檢附之被告所申辦之前開臺灣銀行帳戶基本資
    料及交易存提明細各1 份、偽造之臺灣桃園地方法院檢察署
    刑事傳票及臺灣桃園地方法院檢察總署偵查卷宗卷面各1 紙
    、臺灣桃園地方法院檢察署網頁列印資料影本、門號000000
    0000號行動電話門號通聯調閱查詢單、中華電信股份有限公
    司繳費證明單及客戶聯單歷史查詢各1 份等件，並以：雖被
    告辯稱其上開臺灣銀行博愛分行帳戶之存摺、提款卡、駕照
    等物品遺失，然其遺失生活中如此重要之物品後卻未報案，
    於遺失3 、4 個月後始申請補發駕照，不合常情，且被告於
    遺失帳戶前將帳戶內提領至僅剩405 元，是該帳戶是否為遺
    失，容有疑問，被告應是將帳戶交予他人使用，而有幫助詐
    欺取財之不確定故意等語，為其論罪依據。
三、證據能力方面：
    按傳聞法則之重要理論依據，在於傳聞證據未經當事人之反
    對詰問予以核實，乃予排斥，惟若當事人已放棄對原供述人
    之反對詰問權，於法院審判時表明同意該等傳聞證據可作為
    證據，基於證據資料愈豐富，愈有助於真實發現之理念，並
    貫徹刑事訴訟法修法加重當事人進行主義之精神，確認當事
    人對於證據能力有處分權之制度，傳聞證據經當事人同意作
    為證據，法院認為適當者，亦得為證據。本件檢察官、被告
    於本院準備程序時已表示對於全案卷證所存證據均同意有證
    據能力（見本院卷第20至22頁），本院復斟酌該等證據並非
    非法取得，亦無證明力明顯過低之情形，以之作為證據，應
    屬適當，是依刑事訴訟法第159 條之5 第1 項規定，應認該
    等證據均得採為證據。
四、按犯罪事實應依證據認定之，無證據不得認定犯罪事實；不
    能證明被告犯罪者，應諭知無罪之判決，刑事訴訟法第154
    條第2 項、第301 條第1 項分別定有明文。又事實之認定，
    應憑證據，如未能發現相當證據，或證據不足以證明，自不
    能以推測或擬制之方法，以為裁判基礎；而認定犯罪事實所
    憑之證據，雖不以直接證據為限，間接證據亦包括在內，然
    而無論直接證據或間接證據，其為訴訟上之證明，須於通常
    一般之人均不致有所懷疑，而得確信其為真實之程度者，始
    得據為有罪之認定，倘其證明尚未達到此一程度，而有合理
    之懷疑存在，而無從使事實審法院得有罪之確信時，即應由
    法院諭知被告無罪之判決，最高法院40年臺上字第86號、76
    年臺上字第4986號判例意旨可資參照。
五、訊據被告乙○○固坦承有申辦上開臺灣銀行博愛分行帳戶；
    且不否認該帳戶業經詐騙集團用以詐騙被害人甲○○，而甲
    ○○依詐騙集團指示先後匯入該帳戶之10萬元、5 萬元，均
    旋遭提領一空等事實，然堅決否認有何幫助詐欺之犯行，辯
    稱：伊未曾將上開銀行帳戶之存摺、提款卡及駕照等物品交
    予他人使用，上開物品係伊於98年6 月23日所遺失等語。經
    查：
  (一)前揭臺灣銀行博愛分行帳號000000000000號帳戶係被告於97
    年8 月25日所開戶；又經詐騙集團以前開言詞詐騙後，被害
    人甲○○即分別於98年6 月24日10時34分及同月25日9 時51
    分，先後匯入10萬元、5 萬元至前開帳戶內，該等金額並於
    匯入同日即遭提領一空等情，為被告所不爭執（見本院卷第
    22頁），並經證人即被害人甲○○於警詢時證述明確（見警
    卷第5 至7 頁）；復有被害人甲○○提出之臺灣銀行無摺存
    款憑條存根、被告上開臺灣銀行博愛分行帳戶之基本資料、
    存摺存款歷史交易明細、偽造之臺灣桃園地方法院檢察署刑
    事傳票及臺灣桃園地方法院檢察總署偵查卷宗卷面等件附卷
    可資佐證（見警卷第16至22頁），是被告上開臺灣銀行博愛
    分行帳戶確已遭詐欺集團作為詐騙匯款之帳戶使用之事實，
    洵可認定。
  (二)雖被告上開臺灣銀行博愛分行帳戶確有遭詐欺集團用作詐騙
    匯款之帳戶使用之事實，有如前述，然被告否認該帳戶資料
    係其交付予詐騙集團使用。經查：
  1.被告係從事冷氣裝修工程，每月營業額大約6 至7 萬元，另
    被告於高雄縣美濃鎮農會（下稱美濃農會）尚有其父遺留予
    伊之款項，被告每月花費約2 萬元，且自身亦有存款之情，
    業據被告於原審供述明確（見原審卷第33至34頁），可見被
    告係有正當工作，且非收入不敷支出之人。又被告除前開臺
    灣銀行博愛分行帳戶外，另有郵局、第一商業銀行以及美濃
    農會等3 個帳戶，其中郵局帳戶並未使用，第一商業銀行帳
    戶原為被告薪資帳戶，自92年間即未再使用，而美濃農會帳
    戶至98年6 月22日當天仍有260 萬1,000 餘元之存款等情，
    亦有被告提出之上開帳戶存摺3 本在卷（見原審卷第29頁）
    ，並有美濃農會帳戶存摺明細1 份附卷可稽（見原審卷第41
    至45頁），由之益足徵被告於本件案發當時，至少尚有260
    萬元左右之存款，並非經濟拮据或無資力之人。
  2.其次，被告因向他人訂購價值7 、800 萬之房屋，除以現金
    150 萬元作為自備款，並已繳付定金10萬元外，另以其本身
    之名義為申請人，以其胞姐鍾宜惠（原名鍾雅惠）為保證人
    ，於98年6 月1 日向土地銀行申辦600 多萬元之房屋貸款，
    經土地銀行核貸後，本預計於98年7 月2 日放款，嗣因本案
    發生，被告之銀行帳戶遭列為警示戶，房屋貸款程序因而中
    止，以致房屋買賣交易無法順利完成，被告繳付之10萬元定
    金亦遭賣方沒收等情，業經被告於警詢及原審陳述明確（見
    警卷第2 至3 頁、原審卷第29至31頁），並有被告提出之鍾
    宜惠之國泰世華商業銀行、台新國際商業銀行之存摺暨存摺
    交易明細影本各1 份（見原審卷第46至55頁），並有鍾宜惠
    之全戶戶及資料查詢結果1 紙附卷可佐（見原審卷第87頁）
    。而當時被告之美濃農會帳戶中既仍有約260 萬元之存款，
    有如前述，扣除其應給付賣方之自備款150 萬元後，其仍有
    110 萬元之存款可供使用，則衡情被告實無提供其前開臺灣
    銀行博愛分行帳戶予他人使用以獲取財產利益之必要。況且
    ，以被告當時正在辦理房屋貸款手續以購買房屋之情形下，
    其實無理由將其臺灣銀行博愛分行帳戶提供予他人使用，而
    使其所有之帳戶遭列為警示戶而無法使用，進而導致其無法
    順利購得房屋，且使自己受有10萬元定金遭沒收之損失。
  3.又關於被告申辦上開臺灣銀行博愛分行帳戶之目的為何？被
    告於原審供稱：我係從事冷氣裝修工程，該帳戶內之款項為
    工程款或貨款，因為有些商家會用支票或是匯款方式給付工
    程款，故須使用帳戶，我個人大部分都是用現金往來，很少
    使用該帳戶，除非是大額款項不方便攜帶現金才用匯款等語
    （見原審卷第34頁），則依被告所述，該帳戶係偶供商業往
    來匯款使用，且觀之該帳戶之存摺存款歷史交易明細（見警
    卷第21至22頁）所示，被告自97年8 月25日開立上開帳戶，
    迄至98年6 月23日，其使用該帳戶之頻率確實不高，然尚與
    一般提供帳戶供他人使用者，絕大部分係提供新申設或久未
    使用之帳戶之情形有所不同。況且本件案發當時，被告除上
    開臺灣銀行博愛分行帳戶外，另有久未使用之郵局、第一商
    業銀行帳戶，前已述及，苟被告有意提供其帳戶供他人使用
    ，理應提供其久未使用之郵局或第一商業銀行帳戶方符常情
    ，豈會提供上開供商業往來匯款使用之臺灣銀行博愛分行帳
    戶予他人，而增加其日後須另覓其他帳戶供商業使用之麻煩
    ？
  4.綜合以上各節以觀，被告並無將上開臺灣銀行博愛分行帳戶
    交予他人使用之動機，是其前揭所辯，即難遽認子虛，從而
    ，被告是否有如公訴意旨所認之將其所有之臺灣銀行博愛分
    行帳戶交予詐騙集團使用之行為，即值再加斟酌。
  (三)又詐欺集團之成員固注重其所利用詐騙帳戶之安全性，然亦
    非無行險僥倖，以失主未必能即時察覺提款卡遺失，或疏於
    即時掛失止付，而於短時間內使用遺失提款卡之帳戶詐騙被
    害人匯款後，旋即提領一空之可能。又一般人設定提款密碼
    ，為免遺忘，而以個人特殊數字，例如出生日期作為提款密
    碼者，核屬常見，是詐欺集團成員若同時知悉帳戶所有人之
    出生年月日，非不可輕易猜出提款密碼。本件被告遺失之上
    開臺灣銀行博愛分行帳戶提款卡，其密碼係依其出生年月日
    而設定，而被告遺失提款卡時，其駕照亦同時遺失，亦據被
    告供述在卷（見審易卷第14頁反面、原審卷第33頁），故詐
    欺集團成員猜中被告上開臺灣銀行博愛分行帳戶提款卡提款
    密碼即非難事。雖公訴意旨以：被告於遺失上開臺灣銀行帳
    戶之存摺、提款卡、駕照等物品後，卻未立即報案，且於遺
    失3 、4 個月後始申請補發駕照，且被告於遺失帳戶前將帳
    戶內提領至僅剩405 元，不合常情為由，而認為被告將該帳
    戶交付詐欺集團利用。惟被害人甲○○因遭詐騙而匯款至被
    告上開臺灣銀行博愛分行帳戶前，該帳戶之餘額固僅有405
    元，與一般提供人頭帳戶者常見之情形可謂相類，然在本件
    案發前之97年9 月間，該帳戶亦有結餘僅剩400 餘元之紀錄
    ，之後該帳戶仍由被告繼續正常使用，此有前開該帳戶之存
    摺存款歷史交易明細在卷可查，因之，本件尚難僅憑該帳戶
    遭他人不法使用時所剩餘額不多，即據以為係被告將帳戶內
    款項提領殆盡後，再將之交付他人使用之推論。再遺失物品
    者是否會報警或於何時申請補發，此因該遺失物品者之對該
    等物品價值或重要性之認知不同而有所歧異，是自難僅因被
    告於遺失前開物品後，未立即報案或申請補發，即遽為其不
    利之認定。
  (五)至交通部公路總局高雄區監理所旗山監理站（下稱旗山監理
    站）雖以99年3 月29日高監旗字第0990003180號函覆原審稱
    ：被告考領期間，其駕駛執照無補發紀錄等語（見原審卷第
    59頁），然據被告自行向該監理站查詢結果，被告確有於98
    年9 月17日向旗山監理站申請汽車駕駛執照補發之情事，亦
    有旗山監理問99年6 月2 日高監旗字第0990005034號函在卷
    可稽（見本院卷第40頁），則旗山監理站前開高監旗字第09
    90003180號函，是否有誤，即非無疑，自難據之即為被告不
    利之認定。
  (六)綜上所述，本件依諸卷存證據資料，既難遽認被告有提供上
    開臺灣銀行博愛分行帳戶予詐欺集團使用之行為，則檢察官
    所舉之證據，自難認業已達於通常一般之人均不致有所懷疑
    ，而得確信其為真實之程度。此外，本院復查無其他積極證
    據足認被告有何幫助詐欺取財之犯行，依諸前揭刑事訴訟法
    第301 條第1 項之規定，自應為被告無罪之判決。
六、原審因而為被告無罪之判決，核無不合。檢察官上訴意旨仍
    執前開情詞指摘原判決不當，為無理由，應予駁回。
據上論結，應依刑事訴訟法第368條，判決如主文。
本案經檢察官呂建昌到庭執行職務。
中    華    民    國    99    年    6     月    25    日
                  刑事第十一庭  審判長法  官 翁慶珍
                                      法  官 黃仁松
                                      法  官 徐美麗
以上正本證明與原本無異。
不得上訴。
中    華    民    國    99    年    6     月    25    日
                                      書記官 賴梅琴

司法院資訊處製作；財團法人民間司法改革基金會備份。
